【裁判字號】    89,自,728
【裁判日期】    900911
【裁判案由】    詐欺
【裁判全文】
臺灣臺中地方法院刑事判決                          八十九年度自字第七二八號
    自  訴  人  甲○○
                戊○○
    被      告  丙○○
                丁○○
                己○○
右列被告因詐欺案件，經自訴人提起自訴，本院判決如左：
    主  文
丙○○、丁○○、己○○均無罪。
    理  由
一、本件自訴意旨略以：自訴人於民國八十八年七月十日參加以被告丙○○為互助會
    首，每會新台幣（下同）十萬元，會員連同會首共十七人之互助會，止會期間為
    八十九年九月十日（應係八十九年十一月十日），該合會採成立同時即一併分月
    標會完畢，每一會員即應按月簽發支票計十六紙（誤繕為十五紙）一次繳交相關
    之得標人收執，以替代會款之給付，詎被告丙○○除其本人交付之支票悉為拒絕
    往來戶外，被告丙○○另夥同其妹婿（應係姊夫之誤）即被告己○○為會員，並
    借用明知其父被告丁○○所經營且即將蓄意倒閉之佶松實業股份有限公司（下簡
    稱佶松公司）之支票作為支付會款之工具，致使自訴人等持有如附表所示支票屆
    期提示均遭退票，而蒙受損失，且被告丁○○除惡意倒閉外，尚將其佶松公司所
    擁有之「黑貓牌傷風感冒液」商標權出售他人，因認被告等均涉犯刑法共同詐欺
    罪嫌。
二、按犯罪事實應依證據認定之，無證據不得推定其犯罪事實，又不能證明被告犯罪
    者，應諭知無罪之判決，自訴案件亦在準用之列，刑事訴訟法第一百五十四條、
    第三百零一條第一項、第三百四十三條分別定有明文。又事實之認定，應憑證據
    ，如未能發現相當證據，或證據不足以證明，自不能以推測或擬制之方法，以為
    裁判基礎（最高法院著有四十年台上字第八六號判例參照）。再自訴人之自訴，
    本以使被告受刑事訴追為目的，故其陳述是否與事實相符，自應調查其他證據，
    以資審認，苟其所為攻擊之詞，尚有瑕疵，則在此瑕疵未予究明以前，即不能遽
    採為斷罪之基礎（最高法院著有六十九年台上字第一五三一號判例參照）。另按
    認定犯罪事實，所憑之證據，雖不以直接證據為限，間接證據亦包括在內，然無
    論直接或間接證據，其為訴訟上之證明，須於通常一般之人均不致於有所懷疑，
    而得確信其為真實之程度者，始得據為有罪之認定，倘其證明尚未達到此一程度
    ，而有合理性懷疑之存在時，即無從為有罪之認定，此亦有最高法院七十六年台
    上字第四九八六號判例可資參照。又刑法第三百三十九條第一項詐欺罪之成立，
    以意圖為自己或第三人不法之所有，以詐術使人將本人或第三人之物交付為要件
    ，若行為人所用方法，不能認為詐術，亦不致使人陷於錯誤，則不得遽以該罪相
    繩。（最高法院著有四十六年台上字第二六○號判例）。至於債務人於債之關係
    成立後，如有未依債之本旨履行民事債務之情形，在一般社會經驗上可能之原因
    甚多，縱令是出於惡意不為履行，苟無足以證明其在債之關係發生時，自始即具
    有不法所有意圖之積極證據，亦僅能令負民事之遲延給付責任，依刑事訴訟法第
    一百五十四條之規定，尚不得據此債信違反之客觀事態，而推定債務人原有詐欺
    取財或詐欺得利之犯意。
三、自訴人認被告等人共同涉犯刑法詐欺罪嫌，無非係以：伊等所持有被告丙○○所
    簽發之支票均遭退票，且被告己○○為被告丁○○女婿，被告己○○部分之會款
    係以被告丁○○任負責人之佶松公司所有支票支付會款，亦遭退票，當初攬會是
    由被告丁○○出面等節為其依據，然訊據被告三人則均堅詞否認有何共同詐欺取
    財犯行，被告丙○○辯稱：當初伊要投資廣告公司，需要資金，父親丁○○同意
    幫伊招攬會員，初始伊均有正常繳納會款，直至八十九年三、四月間才陷於資金
    困難無力繳付，至被告己○○部分，因為此互助會係以開票方式為之，伊有透過
    姊姊黃淑芳與己○○聯絡，己○○說他沒票，但因黃淑芳有票，也未說不參加，
    直至要開標當日黃淑芳才說己○○沒有支票故不加入，但因互助會單業已印就，
    且已發放各會員，又多為丁○○朋友，丁○○才說己○○部分支票由伊代為開具
    等情，被告丁○○辯稱：當初是被告丙○○要創業需資金為由，因伊人面較廣，
    遂代為招攬互助會，至於己○○部分因為沒有票，又是自己女婿，故伊願意代為
    開票給付會款等語，被告己○○則辯稱：當初被告丙○○邀伊入會時，伊有說伊
    人在新竹，又沒有支票，丙○○說會單已開列，伊礙於情面，就由他們去處理，
    開標當時伊未前往現場，亦不知如何開標等詞。經查：被告三人對於招攬入會經
    過，所辯上開情節互核相符，證人亦同為會員之乙○○復到庭具結證稱：是由被
    告丁○○出面招攬入會一情，自訴人等對於招攬入會皆由被告丁○○出面並復不
    爭執，足見自訴人等之所以參加由被告丙○○所起之本案互助會，乃因被告丁○○之故，而被告丁○○乃佶松公司之董事長，又為「黑貓牌傷風感冒液」之商標
    權人，其所擁有之商標商品在市場上佔有相當重要席位，為眾所週知之事，是被
    告丁○○因其子丙○○欲創業，代為出面招攬會員，使丙○○得以順利起會之辯
    詞堪予採信。至本案互助會起會模式，乃是由全部互助會員於八十八年七月十日
    起會當日，即由各會員分次填寫投標利息，再由各人書寫投標利息高低決定得標
    順序，決定後，依序由各得標人當場開立面額均為十萬元之會款交付與各會員收
    受，亦即各會員於八十八年七月十日當場開立十六紙面額均為十萬元之支票與各
    會員收執等節，為證人乙○○所證述在卷，亦均為自訴人及被告所不否認，則自
    訴人或證人乙○○當場並未領得被告己○○所開具之支票，反係領得被告丁○○
    任負責人之佶松公司所有支票，應為各該會員當場所明知，且自訴人及證人乙○○亦均指、證稱不認識己○○此人，開標當時亦未看到己○○等語，雖自訴人等
    指稱當時被告己○○之妻有在場，然為被告己○○於本院末次審理時所否認，而
    即便被告己○○之妻黃淑芳有在場，基於夫妻乃獨立個體，且參加互助會之投、
    開標行為非屬日常家務，自不在民法當然互為代理之範疇內，其妻黃淑芳之在場
    ，或基於其弟丙○○，或基於其父丁○○緣故，均不無可能，惟無法以此遽行推
    定其係代理被告己○○前往參與投、開標，況證人乙○○亦證稱被告己○○並未
    入會，顯然被告己○○辯稱其並未參加此互助會一情堪信為真實。而連同自訴人
    在內之各會員於當場亦均收受由被告丁○○任負責人之佶松公司所有支票，且未
    當場表示任何異議，顯見各會員於投、開標初始，對於被告己○○部分並未實際
    入會，僅係出名由被告丁○○以其所有佶松公司名義入會一情亦均心知肚明，是
    難認被告己○○對於本案互助會有何施用詐術致各會員陷於錯誤之舉。再者，被
    告丙○○與丁○○所交付之如附表所示支票固有屆期提示竟遭退票之事實，業據
    其提出支票及退票理由單各二紙為證，亦為被告丙○○、丁○○所均不否認，然
    本案起會時，被告丙○○及丁○○即陸續簽發自八十八年八月十日起至八十九年
    十一月十日止之支票各十六紙交付與各會員，直至八十九年三、四月間起才有退
    票紀錄，為證人乙○○所陳明，足見被告丙○○係首會，於起會後，仍陸續支付
    其個人名義之支票票款（非客票）達八十萬元，被告丁○○以被告己○○名義係
    於八十八年十一月份得標，亦以佶松公司名義繳納票款近達八十萬元，均已近超
    逾該互助會期之一半，並非於一起會之初或得標後即捲款潛逃，或對於後續會款
    置之不理，亦難認定被告丙○○、丁○○於起會之初即有不法所有之詐欺意圖。
    雖然被告丁○○所營佶松公司於八十八年十二月底，即因與新一點靈企業股份有
    限公司（下簡稱新一點靈公司）、依必朗化學製藥股份有限公司之合約糾紛導致
    無法繼續供應廠商貨品，且佶松公司擁有之「黑貓牌傷風感冒液」商標權遭新一
    點靈公司假扣押，導致被告丁○○所有個人或佶松公司所有支票業遭退票，然此
    乃被告丙○○、丁○○於本案互助會後導致經濟陷於不佳之狀況，惟究不能以此
    事後債務不履行之結果，即遽而推定被告等於招攬入會之初或標取得各會員所交
    付之得標款項時即有詐欺意圖至明。
四、綜上所述，依據自訴人之上開指訴，尚無法認定被告等有何施用詐術，致自訴人
    等陷於錯誤，而交付財物之舉，縱使被告等確實有積欠自訴人會款情事，亦屬民
    事問題，應循民事途徑予以解決。此外，復查無其他積極證據足以證明被告等有
    何詐欺犯行，本件被告等犯罪嫌疑尚有不足，爰依法為無罪判決之諭知。
據上論斷，應依刑事訴訟法第三百四十三條、第三百零一條第一項，判決如主文。
中      華      民      國      九十      年      九    月      十一    日
                                        法  官    賴  妙  雲
右正本證明與原本無異。
如不服本判決，應於送達後十日內向本院提出上訴狀（須附繕本），上訴於台灣高等
法院台中分院。
                                        書記官
中      華      民      國      九十      年      九    月      十一    日
附表：
┌──┬────┬────┬────┬─────┬─────┐
│編號│付款人  │發票日  │票面金額│支票號碼  │發票人    │
├──┼────┼────┼────┼─────┼─────┤
│１  │台中市第│８９．７│一十萬元│ＬＢＣ００│丙○○    │
│    │六信用合│．１５  │        │一七一二五│          │
│    │作社    │        │        │          │          │
├──┼────┼────┼────┼─────┼─────┤
│２  │台中市第│８９．８│一十萬元│ＬＢＣ００│丙○○    │
│    │六信用合│．１５  │        │一七一二六│          │
│    │作社    │        │        │          │          │
├──┼────┼────┼────┼─────┼─────┤
│３  │彰化商業│８９．７│一十萬元│ＢＣ八三０│佶松實業股│
│    │銀行北台│．１５  │        │五九一二  │份有限公司│
│    │中分行  │        │        │          │          │
│    │        │        │        │          │          │
├──┼────┼────┼────┼─────┼─────┤
│４  │彰化商業│８９．８│一十萬元│ＢＣ八三０│佶松實業股│
│    │銀行北台│．１５  │        │五九一三  │份有限公司│
│    │中分行  │        │        │          │          │
└──┴────┴────┴────┴─────┴─────┘


司法院資訊處製作；財團法人民間司法改革基金會備份。
